臺灣高等法院臺中分院民事判決
109年度訴字第33號
原      告  胡睿杰
訴訟代理人  劉順寬律師
被      告  賴宇洋

            賴國緯
上列當事人間因被告傷害等案件（本院109年度上易字第174號）
，原告提起刑事附帶民事訴訟請求損害賠償，經本院刑事庭裁定
移送前來（109年度附民字第62號），本院於中華民國110年5月1
2日言詞辯論終結，判決如下：
    主      文
被告應連帶給付原告新臺幣參佰壹拾參萬伍仟捌佰玖拾伍元，及
自民國109年3月3日起至清償日止，按週年利率百分之五計算之
利息。
原告其餘之訴駁回。
訴訟費用由被告連帶負擔百分之七十八，餘由原告負擔。
本判決原告勝訴部分，於原告以新臺幣壹佰零肆萬參仟元供擔保
後，得假執行。
原告其餘假執行之聲請駁回。
    事實及理由
壹、程序方面：
    被告經合法通知，均未於最後言詞辯論期日到場，核無民事
    訴訟法第386條所列各款情形，爰依原告之聲請，由其一造
    辯論而為判決。
貳、實體方面：
一、原告主張：
  ㈠被告賴宇洋因不滿原告所設「勝育農機行」與其所開設之農
    機行相近，於民國107年12月7日23時15分前某時，在訴外人
    ０００位於苗栗縣○○鎮○○里00○00號倉庫內，與被告賴國緯、訴
    外人０００（於108年7月17日死亡）等人共同基於傷害原告之
    犯意，推由賴國緯先於同日23時15分許致電原告，以欲與原
    告討論修理農機用品之事為由，邀約原告到０００之上開倉庫
    ，迨原告到達該倉庫時，賴宇洋、賴國緯、０００均在場，賴
    國緯即叫原告坐在其旁邊，待原告坐下後，賴國緯即詢問原
    告說：「你現在射藥車賣多少錢？」，於原告尚未回答時，
    賴宇洋即大聲對賴國緯、０００2人說「給我打」，賴國緯與００
    ０2人即同時嗆原告「你現在是很厲害嘛，賣很多東西」，賴
    國緯與０００2人以拳頭朝原告頭、臉、眼、鼻等部位及胸部持
    續毆打，於原告被打到暈眩而趴在沙發上時，賴國緯仍以拳
    頭毆打原告背部，並要原告「不要裝死，給我起來」，因原
    告已受不了賴國緯與０００之毆打，即乞求賴國緯與０００2人停
    止，讓他離開，之後雖賴國緯與０００2人即稍停歇而未再毆打
    原告，惟賴宇洋又喝令賴國緯、０００2人「再給我打」，賴國
    緯、０００等2人乃又繼續毆打原告，因原告左眼已甚為疼痛，
    即再次乞求其等讓他離開，惟其等仍不讓原告離開，嗣原告
    因自覺身體已經不能負荷，且感覺其眼睛已在流血，即慢慢
    站起來走到門口，站在門口之訴外人０００及０００2人因見原告
    眼睛流血，故未敢阻止原告離開。原告因被告2人之共同傷
    害行為，受有顏面擦挫傷、左眼球挫傷、左側眼眶底骨折及
    胸壁挫傷等傷害，經行左眼窩底骨折復位固定手術後，診斷
    有左眼外傷性視神經病變之傷害（低於萬國式視力表0.02以
    下），左眼視力僅餘辨識手動於眼前20公分處，原告左眼傷
    勢應已達刑法重傷害程度及患有憂鬱焦慮狀態之精神損害，
    為此支出鉅額醫療費用、醫療用品費用與相關支出，爰依民
    法第184條、第185條、第193條第1項及第195條第1項請求損
    害賠償共新臺幣（下同）400萬元。請求損害賠償費用為：⑴
    醫療費用3萬8559元、⑵不能工作損失3萬3320元、⑶勞動力減
    損161萬3499元，及⑷精神慰撫金231萬4622元。（見本院卷
    第140頁）
 ㈡爰起訴聲明求為判決：⑴被告應連帶給付原告400萬元，及自起
   訴狀繕本送達之翌日起至清償日止，按週年利率百分之五計
   算之利息。⑵願供擔保，請准宣告假執行。（見附民卷第3頁
   ）
二、被告均未於言詞辯論期日到場，據其等之前於本院準備程序
    中陳述以：
  ㈠被告賴宇洋答辯以：並無叫人打原告，不願賠償；且伊與原
    告為同行，原告日後亦有從事工作及開車情形，原告視力應
    為正常，勞動力並無減損，請求之精神慰撫金過高等語。
  ㈡被告賴國緯答辯以：伊並無打原告，以伊之身形而言，若有
    打原告，則原告傷勢應不只如此，且原告受傷過後生意越做
    越大，工作狀態並無影響，請求精神慰撫金金額過高，伊無
    能力支付等語。
  ㈢均答辯聲明求為判決：原告之訴駁回。（見本院卷第64頁、
    第97頁）
三、兩造不爭執事項（見本院卷第141頁）：
  ㈠原告因107年12月7日所發生之爭議，受有顏面擦挫傷、左眼
    球挫傷、左側眼眶底骨折及胸壁挫傷等傷害，經行左眼窩底
    骨折復位固定手術後，其左眼雖經長期治療，仍因該傷害導
    致創傷性神經病變，左眼視力僅餘辨識手動於眼前20公分處
    ，已達嚴重減損一目之視能之重傷害結果。
  ㈡兩造合意原告請求如有理由，醫療費用部分以3萬8559元計算
    。
  ㈢兩造合意原告請求如有理由，就勞動能力減損及薪資減少部
    分以每月2萬3800元計算。
  ㈣兩造不爭執，原告因上開傷害住院12天、休養一個月。
四、兩造爭執事項（見本院卷第141頁至第142頁）：
  ㈠原告主張被告2人有刑事判決所認定之侵權行為，依侵權行
    為法律關係請求損害賠償，有無理由？
  ㈡原告主張勞動能力減損161萬3499元，有無理由？
  ㈢原告請求慰撫金231萬4622元，有無理由？
  ㈣原告主張勞動能力減損為百分之二十八，有無理由？
五、得心證之理由：
  ㈠原告主張被告於前開時間、地點共同毆打原告，造成原告受
    有顏面擦挫傷、左眼球挫傷、左側眼眶底骨折及胸壁挫傷等
    傷害，經行左眼窩底骨折復位固定手術後，其左眼雖經長期
    治療，仍因該傷害導致創傷性神經病變，左眼視力僅餘辨識
    手動於眼前20公分處，已達嚴重減損一目之視能之重傷害程
    度等事實，業據原告提出臺中榮民總醫院（下稱臺中榮總）
    診斷證明書及最高法院110年度台上字第178號、本院109年
    度上易字第174號刑事判決為證，且有臺中榮總108年3月21
    日中榮醫企字第1000000000號函所附之病歷資料、受傷照片
    、診斷證明書【見臺灣苗栗地方檢察署（下稱苗栗地檢署）
    108年度他字第290號卷（下稱他字卷）第75頁至第97頁】、
    中國醫藥大學附設醫院（下稱中國醫大附設醫院）診字第00
    0000號診斷證明書（見同前他字卷第333頁）、臺中榮總108
    年6月19日中榮醫企字第1000000000號函【見苗栗地檢署108
    年度偵字第3112號卷（下稱偵字卷）第77頁至第79頁】、10
    9年3月9日中榮醫企字第1000000000號函（見本院109年度上
    易字第174號刑事卷第191頁）附於刑事案卷可稽。並經本院
    依職權調取最高法院110年度台上字第178號刑事卷、本院10
    9年度上易字第174號刑事卷核閱無誤。被告2人因前揭共同
    傷害致重傷之行為，亦經本院刑事庭以109年度上易字第174
    號判決被告賴國緯、賴宇洋共同傷害致重傷罪，分別判處賴
    國緯有期徒刑3年6月,賴宇洋有期徒刑3年4月，被告2人不服
    提起上訴，復經最高法院以110年度台上字第178號刑事判決
    駁回上訴確定在案等情，並經本院調閱上開案卷查核屬實，
    且有刑事判決書在卷可參，堪信原告前揭主張為真實。
　㈡被告雖辯稱其等並無毆打原告等語。然查，被告前開共同毆
    打原告之事實，業據原告於本院刑事案件審理中以證人身份
    結證明確，並經證人０００於警詢及本院刑事庭證述明確，且
    賴國緯於事後與原告方之人在中立第三者家中協調時，自承
    與０００2人共同毆打原告，且稱係因被告賴宇洋與告訴人胡睿
    杰同行間之競爭致生本案，被告賴國緯亦坦認係其挺被告賴
    宇洋，幫被告賴宇洋出頭，其才會毆打告訴人胡睿杰，被告
    賴國緯並表示到時侯我們三方面也是會坐下來談看要多少錢
    ，被告賴國緯亦表示：我們那時侯看他走出去，我們想說人
    還好，沒有想說打到那麼嚴重，打到一個重點等語，有錄音
    譯文附於本院刑事卷可憑，並經本院刑事庭當庭勘驗錄音光
    碟無誤（見同前本院刑事卷第234頁至第240頁，全部錄音內
    容見同前本院刑事卷第119頁至第153頁）。且賴國緯於本院
    刑事庭審理時亦供陳:當天談判的人我們這方面有我跟我哥
    賴昱峯及賴宇洋、０００到場，賴宇洋及０００在外面，在裡面談
    判的只有我跟我哥賴昱峯；對方即告訴人胡睿杰那邊總共有
    四個人到場談判，其中3個人在現場談判，1個人在外面等（
    見同前本院刑事卷第241頁）。足認賴國緯與原審０００確有共
    同毆打告訴人胡睿杰，而其等毆打原告之原因係因賴宇洋與
    胡睿杰間之同行競爭關係，且當日協調和解時，賴宇洋、賴
    國緯及０００均有到場，僅係由賴國緯及其兄賴昱峯在裡面與
    胡睿杰方之人主談，賴宇洋與０００均在外等候協調結果。被
    告所辯其等並無動手毆打原告云云，並無足採。
  ㈢又原告遭賴國緯及被告０００接續毆擊頭、臉、鼻、眼睛及眼窩
    等處，因而受有顏面擦挫傷、左眼球挫傷、左側眼眶底骨折
    、胸壁挫傷等傷害，此有中國醫藥大學附設醫院診斷證明書
    1份附於刑事偵查卷可稽（見同前他字卷第333頁），參諸原
    告受傷及就醫後之照片（見同前他字卷第95頁）觀之，對照
    原告之左眼與右眼，足認原告之左眼確有明顯較小及下垂之
    不正常情形，且左方鼻側、嘴唇上方亦有明顯破皮之傷痕，
    核與原告於刑事案件所證述遭賴國緯及０００毆傷之情節相符
    。又被告前開共同傷害原告行為，刑事部分經本院分別判處
    賴國緯有期徒刑3年6月，賴宇洋有期徒刑3年4月，被告2人
    不服提起上訴，復經最高法院以110年度台上字第178號刑事
    判決駁回上訴確定在案，此亦有刑事判決在卷可憑，原告前
    開所述，堪信為真實，被告2人所辯並未動手毆打原告云云
    ，並無可採。
  ㈣按因故意或過失，不法侵害他人之權利者，負損害賠償責任
    ；數人共同不法侵害他人之權利者，連帶負損害賠償責任。
    不能知其中孰為加害人者亦同。造意人及幫助人，視為共同
    行為人；不法侵害他人之身體或健康者，對於被害人因此喪
    失或減少勞動能力或增加生活上之需要時，應負損害賠償責
    任；不法侵害他人之身體、健康者，被害人雖非財產上之損
    害，亦得請求賠償相當之金額，民法第184條第1項前段、第
    185條、第193條第1項、第195條第1項分別定有明文。本件
    被告前開故意傷害行為致原告受有前開傷害，參酌上開法律
    規定，被告2人應負連帶賠償責任。茲就原告請求項目及金
    額分述如下：
  ⑴醫療費用部分：
　　原告主張其因被告前開傷害行為受傷，支出醫療費用合計3
    萬8559元，業據原告提出醫療費用收據（見本院卷第69頁至
    第83頁）為證，且為被告所不爭執，是原告此部分請求，應
    屬可採。
  ⑵不能工作損失:
　　原告主張其因被告前開行為所受傷害，住院治療12天、休養
    1個月，而受有不能工作之損害等語，業據原告提出診斷證
    明書1份在卷可憑（見本院卷第85頁至第89頁），且為被告
    所不爭執。堪認原告確因前開傷害受有1月又12日無法工作
    之損害，又被告亦不爭執不能工作損害以每月2萬3800元計
    算，據此計算原告所受不能工作之損害為3萬3320元（計算
    式：23,800×42/30＝33,320）。原告主張其受有無法工作之
    損害，請求被告給付3萬3320元，核屬有據。
  ⑶勞動能力喪失之損害：
  ①原告主張其因被告前開侵權行為所受之傷害，已達嚴重減損
    一目之視能之重傷害程度之事實，核如前述，且原告因上開
    傷害，左眼經長期治療後，仍因該傷害導致創傷性神經病變
    ，致左眼視力僅餘辨識手動於眼前20公分處，已達嚴重減損
    一目之視能之重傷害程度之事實，亦有前開臺中榮總109年3
    月9日函附於本院刑事卷可憑，且經本院送臺中榮總鑑定結
    果，原告因前開傷害於107年12月25日接受顏面骨重建手術
    及左眼類固醇注射，至鑑定評估時已歷2年，之後持續於眼
    科門診追蹤治療，經眼科醫師認定治療已完成，症狀已固定
    ，足見已達到最佳醫療改善，109年2月24日至眼科門診就診
    ，右眼最佳矯正視力為壹點零，左眼最佳矯正視力為眼前20
    公分處可辨手動，依AMAGuides美國醫學會永久障礙評估指
    南障害分級，調整後工作能力減損百分比(28%)等情，亦有
    臺中榮總110年1月12日中榮醫企字第1104200027號函附鑑定
    書在卷足憑（見本院卷第115頁至第119頁），足徵原告主張
    因此一傷害，喪失勞動能力百分之二十八等語，應屬可採，
    被告所辯，尚屬無據。
  ②又原告主張其於事故發生時每月工資為2萬3800元，為被告所
    不爭執。次查，依勞動基準法第54條第1項第1款規定，強制
    退休之年齡為65歲，是計算原告勞動能力喪失期間之標準，
    自應以勞動基準法所規定強制退休年齡65歲為據。查，原告
    係76年1月14日生，其於107年12月4日本件侵權行為發生時
    為31歲10月又21日，依法得受僱從事工作時間起至滿65歲止
    ，原告尚可工作33年1月又9日，原告請求33年1月又9日之勞
    動期間，並無過長，自屬有據。從而，原告請求依喪失勞動
    能力之期間33年1月又9日，以每月薪資2萬3800元，就喪失
    勞動能力百分之二十八，依霍夫曼式計算法扣除中間利息（
    首期給付不扣除中間利息）核計其金額為新臺幣156萬4016
    元【計算方式為：6,664×234.00000000+(6,664×0.3)×(234.
    00000000-000.00000000)=1,564,016.0000000000。其中234
    .00000000為月別單利(5/12)%第397月霍夫曼累計係數，234
    .00000000為月別單利(5/12)%第398月霍夫曼累計係數，0.3
    為未滿一月部分折算月數之比例(9/30=0.3)。採四捨五入，
    元以下進位】，原告於156萬4016元範圍內為請求，即屬有
    據，應予准許，逾此部分之請求，尚屬無據。
  ⑷非財產上損害賠償：
　　查原告於本件事故發生時為31歲，且因被告等人前開侵權行
    為受有顏面擦挫傷、左眼球挫傷、左側眼眶底骨折及胸壁挫
    傷等傷害，經行左眼窩底骨折復位固定手術後，其左眼雖經
    長期治療，仍因該傷害導致創傷性神經病變，左眼視力僅餘
    辨識手動於眼前20公分處，已達嚴重減損一目之視能之重傷
    害程度且器官因此受損無法復原，精神上之痛苦，自屬顯然
    ，惟其人格權所受侵害及精神痛苦之程度，既無任何客觀標
    準可資為據，即應斟酌雙方身分地位與加害程度，及其他各
    種情形核定相當之數額（最高法院51年台上字第223號判例
    意旨參照）。爰審酌原告為高職畢業，務農，經營勝育農機
    企業社，名下有投資1筆及汽車1輛，無不動產；被告賴宇洋
    為高中畢業，從事服務業，經營澄鴻農機行、月收入2萬多
    元，名下有汽車1輛，無不動產；被告賴國緯國中畢業，務
    農，月收入2萬多元，名下無動產、不動產等情，業據兩造
    於本院審理時供陳明確，且有兩造稅務電子閘門財產所得調
    件明細表在卷可憑，再參以原告所受左眼之傷害無法復原，
    及本件傷害發生係因賴宇洋與原告間因商業競爭所致等一切
    情況，認原告請求之慰撫金以150萬元為適當。從而原告關
    於慰撫金之請求，在150萬元之範圍內，要屬有理，應予准
    許，逾此部分之主張，即屬無據，不予准許。
  ⑸基上，原告因本件事故所受損害為313萬5895元（計算式：醫
    療費用38,559元＋不能工作損害33,320元＋勞動能力喪失之損
    害1,564,016元＋精神慰撫金1,500,000元＝3,135,895元）。
  ㈤綜上所述，原告依侵權行為之法律關係，請求被告連帶給付
    原告313萬5895元，及自刑事附帶民事訴訟起訴狀繕本送達
    被告翌日即109年3月3日起至清償日止，按週年利率百分之
    五計算之利息，為有理由，應予准許；逾此範圍之請求，為
    無理由，應予駁回。
六、原告陳明願供擔保請准宣告假執行，經核原告勝訴部分，並
    無不合，爰酌定相當之擔保金額，併宣告之；原告其餘假執
    行之聲請，因訴之駁回而失所依據，應予駁回。
七、本件為判決基礎之事證已臻明確，兩造其餘攻擊防禦之方法
    ，經本院斟酌後，認均不足以影響本判決之結果，自無逐一
    詳予論駁之必要，附此敘明。
八、據上論結，本件原告之訴為一部有理由，一部無理由，爰依
    民事訴訟法第463條、第385條第1項前段、第79條、第85條
    第2項、第390條第2項，判決如主文。
中    華    民    國    110    年    6    月     9    日
　　　　　　　　民事第六庭    審判長法　官  楊熾光
　　　　　　　　　　　　　　　　    法　官  郭玄義
　　　　　　　　　　　　　　　　    法　官  戴博誠
正本係照原本作成。
如不服本判決，應於收受送達後20日內向本院提出上訴書狀，其
未表明上訴理由者，應於提出上訴後20日內向本院補提理由書狀
（均須按他造當事人之人數附繕本）。
上訴時應提出委任律師或具有律師資格之人之委任狀；委任有律
師資格者，另應附具律師資格證書及釋明委任人與受任人有民事
訴訟法第466條之1第1項但書或第2項所定關係之釋明文書影本。
如委任律師提起上訴，應一併繳納上訴裁判費。
　　　　　　　　　　　　　　　　    書記官  江玉萍

中    華    民    國    110    年    6    月     9    日